【裁判字號】    99,台上,129
【裁判日期】    990114
【裁判案由】    違反毒品危害防制條例
【裁判全文】
最高法院刑事判決              九十九年度台上字第一二九號
上  訴  人  甲○○
上列上訴人因違反毒品危害防制條例案件，不服台灣高等法院高
雄分院中華民國九十六年十二月二十日第二審更審判決（九十六
年度上更(一)字第一八一號，起訴案號：台灣高雄地方法院檢察署
九十二年度偵字第一九三０六號），提起上訴，本院判決如下：
    主  文
原判決撤銷，發回台灣高等法院高雄分院。
    理  由
本件原判決認定：上訴人甲○○意圖營利，於民國九十二年九月
十八日十三時許，在高雄市○○區○○街三號六樓其女友楊智雯
租屋處，販賣第三級毒品Ｋ他命一．四公克予黃建凱，並收取黃
建凱交付之價金新台幣（下同）五百元，嗣於九十二年十月六日
十七時許，在高雄市○○路一二九號與大為街路口，為警查獲等
情。因而撤銷第一審關於上訴人販賣第三級毒品部分之判決，改
判論處上訴人販賣第三級毒品罪刑，固非無見。
惟查：（一）、刑事訴訟，係以確定國家具體之刑罰權為目的，
為保全證據並確保刑罰之執行，於訴訟程序之進行，固有許實施
強制處分之必要，惟強制處分之搜索、扣押，足以侵害個人之隱
私權及財產權，若為達訴追之目的而漫無限制，許其不擇手段為
之，於人權之保障，自有未周，故基於維持正當法律程序、司法
純潔性及抑止違法偵查之原則，實施刑事訴訟程序之公務員不得
任意違背法定程序實施搜索、扣押；至於違法搜索、扣押所取得
之證據，若不分情節，一概以程序違法為由，否定其證據能力，
從究明事實真相之角度而言，亦難謂適當。因此，對於違法搜索
所取得之證據，為兼顧程序正義及發現實體真實，應由法院於個
案審理中，就個人基本人權之保障及社會安全之維護，依比例原
則及法益權衡原則，予以客觀之判斷。原判決採警方於九十二年
九月十八日在黃建凱計程車上查扣之第三級毒品Ｋ他命一包作為
斷罪之資料，然上訴人原審之辯護人於原審曾抗辯，該包Ｋ他命
係違法取得之證據，無證據能力（原審卷第一○一頁）。按諸黃
建凱於警詢時供稱：「（警方於九十二年九月十八日十八時許在
高雄市○○路六十九巷口，埋伏涉嫌販賣毒品對象甲○○時，發
現你駕駛車號ZJ－六三九號計程車，在車上何處查獲Ｋ他命二小
包？被查獲之Ｋ他命二小包你係向何人購買的。）警方在我所駕
駛車號ZJ－六三九號計程車內中央扶手置物箱內查獲Ｋ他命二小
包。被查獲Ｋ他命二小包我係向甲○○所購買的。」（警卷第八
頁）；於原審法院證稱：「（你被警方逮捕的時候，警方有無出
示拘票或是搜索票？）有的」、「（拘票上載嫌疑人是誰？）是
甲○○。」、「（既然不是你，為何與警方回去警局？）因為剛
開始將我誤為甲○○，後來看到我的證件知道弄錯了，但在我車
上有搜到毒品，所以我就跟他們回去警局。」（原審法院上訴卷
第一六四、一六五頁）等語。如果非虛，則警察人員執行搜索時
是否有搜索票，有無符合得附帶搜索、逕行搜索或同意搜索之要
件，該包Ｋ他命是否屬違法搜索、扣押所取得之證據，即非全無
疑義。原判決對此未詳予調查釐清，亦未說明憑何認定其具有證
據能力，遽採為論罪之依據，尚嫌理由欠備。（二）、被告以外
之人於檢察事務官、司法警察官或司法警察調查中所為之陳述，
與審判中不符時，其先前之陳述具有較可信之特別情況，且為證
明犯罪事實存否所必要者，得為證據，刑事訴訟法第一百五十九
條之二定有明文。是依本條規定，被告以外之人於檢察事務官、
司法警察（官）調查時所為之陳述，屬傳聞證據，依同法第一百
五十九條規定，本無證據能力，必具備「可信性」及「必要性」
二要件，始例外得適用上開第一百五十九條之二規定，認有證據
能力，採為證據。此之「必要性」要件，必須該陳述之重要待證
事實部分，與審判中之陳述有所不符，且該審判外之陳述，必為
證明犯罪之待證事實存在或不存在所不可或缺，二者兼備，始足
當之。此所謂「為證明犯罪事實存否所必要者」，既必須達不可
或缺之程度，自係指就具體個案案情及相關卷證判斷，為發現實
質真實目的，認為除該項審判外之陳述外，已無從再就同一供述
者，取得與其上開審判外陳述之相同供述內容，倘以其他證據代
替，亦無從達到同一目的之情形而言。原判決先謂：證人黃建凱
於警詢中之陳述，雖與其在第一審及原審法院前審之陳述不符，
惟黃建凱於警詢中之陳述係出於自由意志，且尚未受到人情之壓
力及干預，自較為真實可採，且為證明被告犯罪事實存否所必要
者，依刑事訴訟法第一百五十九條之二規定自有證據能力等語（
原判決理由甲、一）。繼又謂黃建凱於警詢中之證述：「我於九
十二年九月十八日十三時許，……前往被告位於高雄市○○街三
號六樓之租屋處，以五百元向被告購買Ｋ他命一小包（重約一．
四公克），以供自己吸食之用」等語；核與其於偵訊中證稱：「
（九十二年九月十八日是否向甲○○購買毒品？）當天下午約一
點我去鹽埕區○○街三號六樓找阿肥買毒品，甲○○也在現場，
我向甲○○買一包Ｋ他命，同時拿五百元給甲○○，……」、「
（向甲○○買過幾次毒品？）只有這一次，其他都是向阿肥買的
。」等情相符，而採黃建凱於警詢中之陳述為證據（原判決理由
乙、二之（一））。然此段論述如果無誤，則黃建凱於警詢中之
陳述是否為證明上訴人犯罪之待證事實存在或不存在所不可或缺
，有無其他證據如黃建凱於偵查中之陳述可代替，原判決未詳予
審酌，致關於此部分證據能力之論述前後不相適合，亦有不當。
上訴意旨指摘原判決不當，非無理由。按第三審法院應以第二審
判決所確認之事實為判決基礎，刑事訴訟法第三百九十四條第一
項前段定有明文。原判決上述之違背法令，影響於事實之確定，
本院無可據以為裁判，仍應將原判決撤銷，發回原審法院更為審
判。原判決不另為無罪諭知部分，基於審判不可分原則，併予發
回。
據上論結，應依刑事訴訟法第三百九十七條、第四百零一條，判
決如主文。
中    華    民    國  九十九  年    一    月   十四   日
                      最高法院刑事第一庭
                          審判長法官  董  明  霈
                                法官  林  茂  雄
                                法官  張  祺  祥
                                法官  陳  祐  治
                                法官  林  瑞  斌
      本件正本證明與原本無異
                                      書  記  官
中    華    民    國  九十九  年    一    月   十九   日
                                                      V

司法院資訊處製作；財團法人民間司法改革基金會備份。
